【裁判字號】    92,訴,296
【裁判日期】    950519
【裁判案由】    拆屋還地
【裁判全文】
臺灣花蓮地方法院民事判決               92年度訴字第296號
原      告  乙○○
訴訟代理人  蔡雲卿律師
複代理人    黃健弘律師
被      告  丙○○
訴訟代理人  丁○○
被      告  甲○○
上列二人
訴訟代理人  廖學忠律師
上列當事人間請求拆屋還地事件，本院於民國95年5月3日言詞辯
論終結，判決如下：
    主      文
被告應將坐落花蓮縣壽豐鄉○○段378之1地號土地上、門牌號碼
花蓮縣壽豐鄉○○村○○路85號如附圖所示面積36點51平方公尺
之房屋拆除，將占用之土地返還原告及許水發。
訴訟費用由被告連帶負擔。
本判決於原告以新台幣壹拾貳萬壹仟元供擔保後得假執行，但被
告如於假執行程序實施前，以新台幣參拾陸萬伍仟壹佰元為原告
預供擔保後，得免為假執行。
    事實及理由
一、原告主張：
  (一)坐落花蓮縣壽豐鄉○○段第378之1地號土地（重測前為同鄉
    ○○段78之452地號土地，下稱系爭土地）為原告及訴外人
    許水發所共有，所有權應有部分各為二分之一，被告所有門
    牌號碼花蓮縣壽豐鄉○○村○○路85號（下稱系爭房屋）、
    如附圖所示面積36點51平方公尺之房屋無權占用系爭土地。
  (二)否認原告之父同意被告在系爭土地上興建房屋，被告就此應
    舉證證明。被告於62年興建房屋時，尚非系爭土地鄰地之土
    地所有人，並無民法第796條規定之適用。縱系爭土地為畸
    零地，但土地使用並非只有建築使用一途，且系爭土地旁同
    鄉段377地號土地及其上建物亦為原告所有，原告可就近利
    用系爭土地，原告依所有權人之物上請求權，向被告請求返
    還土地，並無權利濫用。
  (三)爰依所有物返還請求權、民法第821條之規定請求。並聲明
    ：如主文第一項所示，原告願供擔保請准宣告假執行。
二、被告則以：
  (一)被告甲○○於民國62年即在原花蓮縣壽豐鄉○○段79之86地
    號國有土地之部分土地上建屋，因而得以使用人之身分取得
    房屋基地之承購權，國有財產局以現場實測房屋範圍後，才
    於87年2月間將房屋基地之土地分割出同鄉○○段423地號土
    地（重測前為同鄉○○段79之211地號），由被告甲○○承
    購。依原告所提土地登記簿謄本記載，系爭土地於71年2月
    15日才放領取得所有權，而被告甲○○所有房屋，早於62
    年已建在現基地上。
  (二)原告之父對原所有花蓮縣壽豐鄉○○段78之452地號土地界
     線知之甚詳，於62年間同意被告與訴外人張居聰在該地上
     一起興建連棟之鋼筋水泥造房屋，原告之父又住在附近，
     均未提出異議，直至92年11月27日原告始提起本件訴訟，
     顯與常情有違，原告之父提供被告使用系爭土地興建房屋
     之目的未消滅前，被告並非無權占有。
   (三)被告占用系爭土地如附圖所示面積36.51平方公尺，系爭房
     屋除坐落上開系爭土地外，大部分坐落被告甲○○所有花
     蓮縣壽豐鄉○○段423地號土地上，被告於62年間興建房屋
     時，原告之父既知被告有越界建築之情形，但未提出異議
     ，依民法第796條規定，原告不得請求拆屋還地。
   (四)系爭土地相鄰之兩側土地為張居聰所有同鄉段378地號土地
     及被告甲○○所有同段423地號土地，系爭土地位於住宅區
     ，依被告提出比例尺1／200之地籍圖顯示正面臨寬7公尺之
     壽豐鄉○○村○○路，寬度3公尺，深度8.8公尺，依「花
     蓮縣畸零地使用規則」之規定屬畸零地，原告不得單獨建
     築使用，必須合併於被告甲○○所有之423地號土地，始能
     供建築使用，故原告收回系爭土地後，亦無法利用。
   (五)被告所有系爭房屋係連棟之鋼筋水泥造房屋，原告於狹小
     之系爭土地上拆除被告房屋，將難以施工，並將危及鄰屋
     結構。被告基於兩造之利益，早已向原告表示願以每坪5萬
     元購買系爭土地，詎原告趁機抬高價格，致被告難以接受
     ，原告已有權利濫用等語資為抗辯。並聲明：原告之訴駁
     回。如受不利判決願供擔保請准宣告免為假執行。
三、按訴狀送達後，原告不得將原訴變更或追加他訴，但經被告
    同意者，請求之基礎事實同一者，不在此限，民事訴訟法第
    255條第1項第1、2款定有明文。本件原告起訴原僅請求被告
    丙○○拆屋還地，嗣於94年3月16日當庭追加甲○○為被告
    ，被告丙○○亦同意原告所為訴之追加（有筆錄一份可參）
    ，且原告為訴之追加前後請求之基礎事實均相同，依據前述
    說明，原告所為訴之追加，應予准許。
四、兩造不爭執之事實：
  (一)系爭土地為原告及訴外人許水發共有，所有權應有部分各為
    二分之一。原告所提土地登記簿謄本為真正（本院卷10、10
    3頁）。
  (二)門牌號碼花蓮縣壽豐鄉○○村○○路85號未辦保存登記房屋
    （即系爭房屋）為被告出資興建，現由被告開設雜貨店兼住
    家使用中，該屋占用系爭土地面積36.51平方公尺。本院勘
    驗筆錄、照片、複丈成果圖為真正（本院卷110至111、113
    、119頁）。
  (三)被告甲○○起訴請求確認在系爭土地上有地上權存在，已經
    本院判決駁回確定（本院94年花簡字第113號、94簡上字第
    44號民事判決可參）。
五、得心證之理由：本件兩造所爭執之處，應在於：(一)被告所有
    系爭房屋占用系爭土地有無合法權源？原告之父是否有知被
    告越界建築未即時提出異議之情形？(二)系爭土地是否為畸零
    地，不得單獨建築使用，且如果拆除將危及鄰屋結構，原告
    請求拆除，有無權利濫用？茲審酌如下。
  (一)按當事人主張有利於己之事實者，就其事實有舉證之責任。
    民事訴訟法第277條前段定有明文。被告辯稱原告之父於62
    年間同意被告在該地上興建房屋云云，為原告所否認，被告
    就此並未能舉證實說，依據前述說明，被告此部分之辯詞即
    難採信。
  (二)按土地所有人建築房屋逾越疆界者，鄰地所有人如知其越界
    而不即提出異議，不得請求移去或變更其建築物，固為民法
    第796條前段所明定。惟主張鄰地所有人知其越界而不即提
    出異議者，應就此項事實負舉證之（最高法院45年台上字第
    931號判例意旨參照）；又該條所謂土地所有人建築房屋逾
    越疆界，係指土地所有人在其自己土地建築房屋，僅其一部
    分逾越疆界者而言，若其房屋之全部建築於他人之土地，則
    無同條之適用（最高法院28年上字第634號判例意旨可參）
    。再者，該條所定之「土地所有人」越界建築房屋，必以建
    築房屋者，為「土地所有人」或其他有利用土地權利之人（
    如：地上權人、永佃權人或典權人、承租人、使用借貸人等
    等），始足當之，倘建築房屋之初，尚非「土地所有人」或
    其他有利用土地權利之人，應屬單純之「無權占有」，不生
    該條所定「鄰地所有人」是否即時提出異議之問題。（最高
    法院86年度台上字第2103號判決可資參考）。本件被告辯稱
    系爭房屋係於62年間所興建，是時原告之父知悉越界而不即
    提出異議云云，惟為原告所否認，被告就此一辯詞亦未舉證
    證明，且被告於62年間時，尚非系爭土地鄰地之土地所有權
    人或其他有利用土地權利之人，被告甲○○係於87年2月6日
    始以買賣為原因取得系爭土地鄰地花蓮縣壽豐鄉○○段423
    地號土地之所有權（有土地登記簿謄本一份可憑，本院卷
    174頁），被告亦自承系爭房屋興建之初是坐落在國有土地
    上，且系爭房屋大部分均坐落在系爭土地上，非僅部分越界
    ，是依據前述說明，本件並無民法第796條之適用餘地，被
    告前開所辯，自無可採。
  (三)按權利之行使，不得違反公共利益，或以損害他人為主要目
    的，民法第148條第1項定有明文。該條所稱權利之行使，是
    否以損害他人為主要目的，應就權利人因權利行使所能取得
    之利益，與他人及國家社會因其權利行使所受之損失，比較
    衡量以定之。本件被告辯稱系爭土地為畸零地，原告收回後
    無法作建築使用、拆屋會影響鄰屋結構云云，惟土地利用方
    式非僅建築房屋一種，縱系爭土地為畸零地，原告亦可收回
    作其他使用或出售他人，不應作為被告有權占用他人土地之
    藉口，原告本於所有權人之地位請求返還，乃其權利之合法
    行使，暨兩造於和解洽談時就土地價金若干未能合致，均不
    應認為原告即屬權利濫用。至於被告辯稱拆屋將危及鄰房云
    云，亦未提出證據證明，是其所辯原告為權利濫用云云，並
    不足採。
六、按各共有人對於第三人，得就共有物之全部為本於所有權之
    請求。但回復共有物之請求，僅得為共有人全體之利益為之
    ，民法第821條定有明文。綜上所述，被告使用系爭土地並
    無合法權源，本件亦不適用民法第796條規定，且原告權利
    之行使，並無權利濫用之情形。從而，原告依所有物返還請
    求權及民法第821條規定請求如主文第一項所示，為有理由
    ，應予准許。兩造均陳明願供擔保請准宣告假執行及免為假
    執行，經核均無不合，爰分別酌定相當擔保金額准許之。
七、本件事證已臻明確，兩造其餘攻擊防禦方法與舉證，均無礙
    勝負判斷，爰不一一論列，附此敘明。
八、訴訟費用負擔之依據：民事訴訟法第85條第2項。
中    華    民    國    95    年    5     月    19    日
                        臺灣花蓮地方法院民事庭
                            法      官  楊碧惠
上列正本證明與原本無異。
如對本判決不服，應於送達後20日內，向本院提出上訴狀（應抄
附繕本）。
中    華    民    國    95    年    5     月    19    日
                            法院書記官  黃倪濱


司法院資訊處製作；財團法人民間司法改革基金會備份。
